臺灣桃園地方法院民事判決　九十年度保險字第一號
　　原　　　告　丁○○
　　訴訟代理人　甲○○
　　法定代理人　丙○○
　　訴訟代理人　戊○○
　　　　　　　　乙○○
右當事人間請求給付保險金事件，本院判決如左：
    主    文
原告之訴及假執行之聲請均駁回。
訴訟費用由原告負擔。
    事    實
甲、原告方面：
一、聲明：
（一）被告應給付原告新台幣（下同）五十二萬五千元，及自民國八十八年十二月十
      日起至清償日止，按年息百分之五計算之利息。
（二）願供擔保請准宣告假執行。
二、陳述：
（一）原告於八十八年五月二十五日起，向被告公司買一份保單號碼 PL0000000-0保
      險，該保險契約有關給付殘障保險金種類有(1)保額為一百萬元之意外傷害保險
      附約。(2)保額為五十萬元之殘障給付保險附約。原告於八十八年七月二十四日
      因交通意外，致左肩關節機能永久喪失，故於八十八年十一月二十六日（被告
      收件日），即依意外傷害保險附約及殘廢給付保險附約條款之約定，持國軍桃
      園總醫院所開立之殘廢診斷書（其上載明原告左肩關節機能永久喪失），第一
      次向被告提出申領殘廢保險金事宜，惟被告未為答覆。原告遂於八十九年六、
      七月間持國軍桃園總醫院之診斷證明書，再度向被告提出申領殘廢保險金事宜
      ，惟遭被告以原告所持之診斷證明書係區域醫院開立為由，拒絕理賠。而要原
      告提出醫學中心之診斷證明書，原告遂至長庚紀念醫院開立診斷證明書，惟因
      原告並未在長庚紀念醫院接受治療，故該院醫師僅能就其表面所為診斷，開立
      「左肩關節永久部分喪失功能」，被告並於八十九年十二月二十二日作成拒絕
      理賠通知書。
（二）查因保單條款有拘束保險人及被保險人之效力，故茲將有關系爭案件之保單條
      款逐一載明於後，並將原告請求依據釋明於內。(1)依意外傷害保險附約條款及
      殘廢給付保險附約條款第一條第二、三項約定「本附約條款、附著之要保書、
      批註及其他約定書均為本附約的構成部分。本附約的解釋，應探求契約當事人
      之真意，不得拘泥於所用之文字；如有疑義時，以作有利於被保險人的解釋為
      準」。故依本條款約定，在對附約條款之解釋有疑義時，以作有利於被保險人
      的解釋為準。(2)依傷害醫療保險金附加條款第二條之約定，則意外傷害保險附
      約所稱之醫院，係指依醫療法規定，領有開業執照並具有住院診療設備之公、
      私立醫院，故依本條款約定，國軍桃園總醫院係合於本條款所稱之醫院。(3)依
      意外傷害保險附約條款第二十三條約定，申領殘廢保險金時應檢附殘廢診斷書
      ，不以應具醫學中心所開立之殘廢診斷書為前提，原告得持國軍桃園總醫院所
      開立之診斷證明書，向被告申領本附約之殘廢保險金。(4)依殘廢給付保險附約
      條款第十四條約定，申領殘廢保險金時應檢具「醫學中心、區域醫院或地區醫
      院所開立之殘廢診斷書」，故依本約定，原告得持國軍桃園總醫院所開立之診
      斷證明書，向被告申領本附約之殘廢保險金。(5)查依意外傷害保險附約及殘廢
      給付保險附約所訂定之殘廢程度與保險金給付表之約定，原告左肩關節機能永
      久喪失之殘廢程度，係符合第四級第十七項之項目，故依該殘廢給付表約定，
      被告應依保險金額之百分之三十五給付原告。又原告在意外傷害保險附約之保
      額為一百萬元，在殘廢給付保險附約之保額為五十萬元，故請求被告給付五十
      二萬五千元。(6)意外保險附約條款第二十條及殘廢給付保險附約條款第十二條
      對於申領殘廢保險金之共同約定為「本公司應於收齊文件後十五日內給付之，
      逾期本公司應按年利一分加計利息給付」，而被告既於八十八年十一月二十六
      日收受原告提出之申領殘廢保險金書，被告應於八十八年十二月一日前為給付
      ，被告自得依此起算請求加計利息。
三、證據：提出保險單影本一件、統一意外傷害保險附約條款影本一件、傷害醫療保
    險金附加條款影本一件、統一殘廢給付保險附約條影本款一件、保險金申請書影
    本一件、國軍桃園總醫院診斷證明書影本二件、長庚紀念醫院診斷證明書影本一
    件、被告拒絕理賠通知書影本一件為證，並聲請向國軍桃園醫院函查原告若未經
    施以人工關節置換術，其關節機能為何。
乙、被告方面：
一、聲明：如主文所示。
二、陳述：
（一）原告於起訴狀中所附之國軍桃園總醫院附設民眾診療服務處開立之診斷證明書
      記載，原告因遭意外事故致其左肩關節之機能永久喪失，但並未明示係機能永
      久完全喪失或機能永久部分喪失，此觀於長庚紀念醫院診斷證明書醫囑記載，
      「左肩關節永久部分喪失功能」自明，顯然前揭證明書無法證明原告確有左肩
      關節之機能永久完全喪失。
（二）又鈞院前於九十年五月二十三日以桃院丁民保險愛字第一號函詢國軍桃園總醫
      院有關原告之病情，嗣獲該院九十年六月十四日濟品（五）字第一七一八號函
      回覆：「病患丁○○左肩關節機能永久喪失，但並非關節永久完全僵硬，僅能
      少部分隨意識活動」，證諸前揭保單對關節之機能永久完全喪失係指「關節永
      久僵硬或關節不能隨意活動」等可知，前揭診斷證明書上載：「左肩關節機能
      永久喪失」非該等保單附表第四級第十七項所指之一上肢三大關節中之一關節
      （此即左肩關節）之機能永久完全喪失。
（三）雖原告於九十年七月二十日審理期日就前揭國軍桃園總醫院函覆稱：「回函所
      指能少部分隨意識活動之關節，係指置換過之人工關節之功能。」，惟基於該
      醫院九十年四月十七日濟品  (五)字第一○七三號函覆「蔡員目前左肩活動範
      圍受限，前舉只達七十五度，外展六十度」言之，如為說明原告經過左肩人工
      關節置換術後之情況，應以該函為依據，即關節隨意活動並無問題，僅活動範
      圍受限耳，至原告受傷後手術前，其左肩關節受傷程度於該院前揭九十年六月
      十四日濟品（五）字第一七一八號函覆，已明白揭示「並非關節永久完全僵硬
      ，僅能少部分隨意識活動」云云，並無疑義，原告前述說詞毫無根據不足採信
      ，反之，該院前後第一○七三號函覆及第一七一八號函覆，如皆指原告施行人
      工關節置換術後之狀況，豈不矛盾乎？
（四）鈞院於九十年七月二十三日再次函詢國軍桃園總醫院，經該院九十年八月十五
      日濟品（五）字第二六○四號函覆：「病患丁○○左肩關節機能喪失與受傷程
      度有關、與人工關節置換術並無關聯。近端肱骨粉碎性骨折若無接受人工關節
      置換有可能因骨折癒合不良，或外傷性關節炎可造成關節機能永久喪失」，由
      該函可知該院至此亦未指明原告病情係左肩關節機能永久完全喪失或永久部分
      喪失，又其所稱「近端肱骨粉碎性骨折若無接受人工關節置換有可能因骨折癒
      合不良，或外傷性關節炎可造成關節機能永久喪失」一方面既未證實若無接受
      人工關節置換必然因骨折癒合不良，或外傷性關節炎可造成關節機能永久喪失
      之因果關係，且縱屬不幸因骨折癒合不良，或外傷性關節炎等其他因素介入，
      亦僅可造成關節機能永久喪失，非前揭該等契約所稱「關節機能永久完全喪失
      」；另方面，依該函文義應係說明一般人罹患近端肱骨粉碎性骨折後之可能、
      假設狀況，與本件無關等而言，在在顯示該函並無陳明於施行人工關節置換術
      前，該骨折會造成原告左肩關節機能永久完全喪失。
（五）綜上所述，依原告提出之前揭醫院診斷書及函覆，並無法證明其所患左肩近端
      肱骨粉碎性骨折有致原告左肩關節永久僵硬或關節不能隨意活動（即關節機能
      永久完全喪失）之結果，又其經施行人工關節置換術後，依原證五及前揭國軍
      桃園總醫院濟品（五）字第一○七三號函覆記載，左肩上臂六十度，外展六十
      度，前舉七十五度，亦顯非左肩關節機能永久完全喪失觀之，原告於起訴狀云
      ，其罹患左肩關節機能永久喪失之殘廢程度，係符合系爭保險契約附表第四級
      第十七項之規定，被告應給付原告計五十二萬五千元之保險金等，應屬其推論
      、臆測之詞，不足採信。又系爭保險契約所謂附表第四級第十七項之殘廢等級
      「一上肢三大關節中之一關節（此即左肩關節）之機能永久完全喪失」，依渠
      等契約註五約定，其意係指「關節永久僵硬或關節不能隨意活動」已昭昭甚明
      ，原告主張應依該等契約第一條第二、三項規定，就有疑義之契約文字，以作
      有利於被保險人（即原告）的解釋為準，實為無稽。
丙：本院依職權向國軍桃園總醫院函查原告左肩關節機能是否達於關節永久僵硬或關
    節不能隨意識活動，及原告左肩關節機能少部分隨意識活動與人工關節置換術有
    無關連，若未施以人工關節置換術其關節機能是否達完全喪失程度，抑或評估可
    能尚存機能，並調取本院八十九年度訴字第四七六號民事案卷。
    理    由
一、原告起訴主張：伊於八十八年五月二十五日與被告訂立萬世福終身壽險，附加意
    外傷害保險附約保額一百萬元及殘廢給付保險附約保額五十萬元（下稱系爭保險
    契約），嗣原告於八十八年七月二十四日因交通意外，致左肩關節機能永久喪失
    ，於八十八年十一月二十六日持國軍桃園總醫院所開立之殘廢診斷書向被告提出
    申領殘廢保險金，未獲被告給付保險金，嗣迭次請求被告給付，均遭拒絕，惟原
    告所受傷勢符合保險契約附表約定殘廢程度與保險金給付表第四級「一上肢三大
    關節中之一關節之機能永久完全喪失者」，應給付保險金額百分之三十五，故依
    保險契約請求被告給付保險金五十二萬五千元，又依意外保險附約條款第二十條
    及殘廢給付保險附約條款第十二條約定被告應於收齊文件後十五日內給付之，逾
    期本公司應按年利一分加計利息給付，被告於八十八年十一月二十六日收受原告
    提出之申領殘廢保險金書應於八十八年十二月十日前為給付，併依此請求加計遲
    延利息等語。被告則以：依兩造意外傷害保險附約第十條、第二十三條及殘廢給
    付保險附約第十三條、第十四條約定，原告應舉證於契約有效期間內，因遭意外
    事故致其左肩關節之機能永久完全喪失，又依前揭契約註五約定，關節機能的喪
    失係指關節永久完全僵硬或關節不能隨意識活動而言，而原告左肩關節仍可隨意
    識活動前舉七十五度，外展六十度，即與前開保險契約約定不合，原告請求無理
    由等語置辯。
二、原告主張之事實業據提出保險單影本一件、統一意外傷害保險附約條款影本一件
    、傷害醫療保險金附加條款影本一件、統一殘廢給付保險附約條影本款一件、保
    險金申請書影本一件、國軍桃園總醫院診斷證明書影本二件、長庚紀念醫院診斷
    證明書影本一件為證，被告就兩造訂有系爭保險契約，原告於保險期間因意外事
    故致受有左肩關節機能喪失之傷勢並不爭執。則本件所應審究者厥為原告所受左
    肩關節機能喪失之傷勢，是否符合系爭保險契約所定給付殘廢保險金之要件。依
    系爭保險契約附表約定殘廢程度與保險金給付表第四級「一上肢三大關節中之一
    關節之機能永久完全喪失者」，應給付保險金額百分之三十五，又依該殘廢程度
    與保險金給付表備註五約定所謂「關節機能的喪失」係指「關節永久完全僵硬或
    關節不能隨意識活動」而言。查原告所提國軍桃園總醫院附設民眾診療服務處八
    十九年六月二十日診斷證明書固載明「左肩近端肱骨粉碎性骨折人工關節置換術
    ，左肩關節機能永久喪失」，惟伊另提出長庚紀念醫院八十九年十一月二十二日
    診斷證明書載明「左肱骨上端粉碎性骨折，一年前在外施行人工肩關節，左肩關
    節永久部分喪失功能」，國軍八０四總醫院附設民眾診療服務處九十年一月十六
    日診斷證明書載明「左肩近端肱骨粉碎性骨折人工關節置換術，目前，左肩上臂
    六十度、外展六十度，左肩關節機能永久喪失」，參照以觀，原告左肩關節是否
    已達約定「永久完全僵硬」程度，尚非無疑。又依本院向國軍桃園總醫院函詢結
    果，原告傷勢「左肩關節機能永久喪失，但並非關節永久僵硬，僅能少部分隨意
    識活動，目前左肩關節活動外展六十度，前舉六十度」，有該院九十年六月十四
    日濟品（五）字第一七一八號函附卷可稽。足證依原告目前狀況，其左肩關節並
    非永久僵硬，仍可隨意識活動達外展六十度，前舉六十度，顯與系爭保險契約所
    約定第四級殘廢程度所定「關節永久完全僵硬或關節不能隨意識活動」要件不合
    ，原告據以請求被告給付保險金，自無理由。
三、按解釋契約，固須探求當事人立約時之真意，不能拘泥於契約之文字，但契約文
    字業已表示當事人真意，無須別事探求者，即不得反捨契約文字而更為曲解，最
    高法院著有十七年上字第一一一八號判例可參。又保險契約為最大善意及最大誠
    信契約，保險契約之當事人皆應本諸善意與誠信之原則締結保險契約，始能避免
    肇致道德危險。解釋保險契約亦當本此誠信善意之旨。又系爭契約固約定「本附
    約的解釋，應探求契約當事人之真意，不得拘泥於所用之文字；如有疑義時，以
    作有利於被保險人的解釋為準」，然此有利於被保險人解釋之範圍，當以無悖於
    誠信善意範圍為度。本件原告另主張茍未施以人工關節置換術，原告左肩關節已
    達永久完全僵硬程度一節。惟查，原告左肩關節機能喪失與受傷程度有關，與人
    工關節置換術並無關連。近端肱骨粉碎性骨折若無接受人工關節置換有可能因骨
    折癒合不良，或外傷性關節炎可造成關節機能永久喪失，有國軍桃園總醫院九十
    年八月十五日濟品（五）字第二六０四號函在卷可按。依此尚不能證明原告茍未
    施以人工關節置換術，其左肩關節必達「永久完全僵硬或關節不能隨意識活動」
    程度，原告就此亦不能舉證以實其說。況解釋被保險人「關節永久完全僵硬或關
    節不能隨意識活動」，依誠信善意原則，當應指被保險人以依現代一般醫療水準
    ，施以相當治療後之結果為準。本件原告經施以人工關節置換術等相當治療後，
    左肩關節機能已得隨意識活動外展六十度，前舉六十度，即不合於約定關節之機
    能永久完全喪失之要件，原告徒以若未施以人工關節置換術其左肩關節機能已達
    永久完全喪失程度而為主張，亦難憑採。
四、綜上所述，本件被告抗辯原告傷勢未達系爭保險契約約定給付殘廢保險金要件，
    尚屬可採。則原告主張依保險契約訴請被告給付保險金云云，自屬無據。從而，
    其本於保險契約之法律關係，請求被告給付原告五十二萬五千元及自八十八年十
    二月十日起至清償日止，按年息百分之五計算之利息云云，難認為有理由，不能
    准許。其假執行之聲請亦失所附麗，應併予駁回。
五、本件事證已臻明確，兩造其餘攻擊防禦方法及所提證據，核與判決無影響，毋庸
    一一論列，併此敘明。
六、據上論結：本件原告之訴為無理由，依民事訴訟法第七十八條，判決如主文。
中　　　華　　　民　　　國　　九十一　　年　　　一　　　月　　 十一 　　日
                                       臺灣桃園地方法院民事第二庭
~B法　　　官　熊祥雲
右為正本係照原本作成
如對本判決上訴，須於判決送達後廿日內向本院提出上訴狀
中　　　華　　　民　　　國　　九十一　　年　　　一　　　月　　 十六 　　日
~B法院書記官　游  誼
